臺灣高等法院刑事判決
110年度原上易字第13號
上  訴  人  臺灣士林地方檢察署檢察官
被      告  陳夢迪

上列上訴人因被告違反毒品危害防制條例案件，不服臺灣士林地
方法院109年度審原易緝字第2號，中華民國109年12月30日第一
審判決（起訴案號：臺灣士林地方檢察署105年度毒偵字第2586
號），提起上訴，本院判決如下：
    主  文
上訴駁回。
    理  由
一、公訴意旨略以：被告甲○○前因施用毒品案件，經裁定送觀察
    、勒戒後，認無繼續施用毒品之傾向，於民國98年9月16日
    執行完畢釋放出所，並由臺灣士林地方檢察署（下稱士林地
    檢署）檢察官以98年度毒偵緝字第79號為不起訴處分確定。
    又因施用第二級毒品案件，經臺灣基隆地方法院（下稱基隆
    地院）以99年度基簡字第1212號判決處有期徒刑3月確定，
    於100年3月12日期滿執行完畢。另其因犯過失傷害、肇事逃
    逸等案件，經法院判決處應執行有期徒刑8月確定；復因施
    用第二級毒品案件，經基隆地院以100年度基簡字第339號判
    決處有期徒刑3月確定；再因施用第二級毒品案件，經基隆
    地院以100年度基簡字第1371號判決處應執行有期徒刑4月確
    定；又因施用第一級、第二級毒品案件，經基隆地院以100
    年度訴字第692號判決應執行有期徒刑1年確定，前揭3罪，
    嗣經同法院以100年度聲字第1254號裁定合併定應執行有期
    徒刑1年3月確定，上開數罪經接續執行，於102年8月8日縮
    刑期滿執行完畢。另因施用毒品案件，經同法院以102年度
    基簡字第1459號判決處有期徒刑4月確定，於103年7月3日執
    行完畢；再因施用毒品案件，經同法院以103年度基簡字第6
    93號及103年度基簡字第1639判決各處有期徒刑6月、2月確
    定，以上2刑經接續執行，於104年6月3日執行完畢。再因施
    用毒品案件，經同院以105年度基原簡字第110號判決處有期
    徒刑2月、3月及3月確定，於105年10月3日易科罰金執行完
    畢。仍不知悔改，又於105年10月10日上午6、7時許，在新
    北市○○區○○路0段000號0樓頂樓加蓋，以燒烤施用煙霧之方
    式，施用第二級毒品甲基安非他命，嗣於105年10月10日14
    時50分許，與林可山（所犯非法持有槍彈部分另案判處罪刑
    確定；所犯施用第二級毒品部分於送勒戒處所觀察、勒戒後
    ，經檢察官為不起訴處分確定）、李長霖（施用第二級毒品
    犯行經法院另案判處罪刑確定）在上址為警查獲，經其同意
    採集尿液呈安非他命及甲基安非他命陽性反應，而悉上情，
    因認被告涉犯毒品危害防制條例第10條第2項施用第二級毒
    品罪嫌云云。
二、原判決意旨略以：
(一)起訴之程序違背規定者，應諭知不受理之判決，並得不經言
    詞辯論為之，刑事訴訟法第303條第1款、第307條分別定有
    明文。此所稱之起訴之程序違背規定，係指檢察官提起公訴
    之訴訟行為於程序上有違法律之規定而言。而提起公訴之訴
    訟行為是否於程序上有違法律規定，原則上，固是以起訴時
    所存在之事項及法律規定為判斷，惟檢察官起訴後始發生之
    情事變更事由，致法院不能為實體審理及判決亦屬「起訴之
    程序違背規定」（最高法院109年度台上字第3826號判決意
    旨參照）。又109年1月15日修正公布、同年7月15日施行之
    毒品危害防制條例第20條第3項規定，犯第10條之罪於觀察
    、勒戒或強制戒治執行完畢釋放後，3年後再犯第10條之罪
    者，適用本條前2項之規定。上開所謂「3年後再犯」，只要
    本次再犯（不論修正施行前、後）距最近1次觀察、勒戒或
    強制戒治執行完畢釋放，已逾3年者，即該當之，不因其間
    有無犯第10條之罪經起訴、判刑或執行而受影響。此係因本
    次修正之毒品危害防制條例第20條第3項及第23條第2項，雖
    僅將原條文之再犯期間由「5年」改為「3年」，惟鑑於採取
    傳統刑事機構式處遇，將施用毒品者當作「犯人」處理，其
    施用人數及再犯率仍高，將施用毒品者監禁於監獄內，僅能
    短期間防止其接觸毒品，因慣用毒品產生之「心癮」根本無
    法根除，並慮及毒品危害防制條例施行多年累積之戒毒經驗
    及實效，暨逐步擴充之醫療、戒癮機構、專業人力、社區支
    援系統等資源，尤以本次毒品危害防制條例第24條修正，擴
    大檢察官對施用毒品者附條件緩起訴處分之範圍，使其能視
    個案具體情形給予適當多元社區處遇。準此，本次修正後對
    於施用毒品者之思維，自應與時俱進，擺脫以往側重於「犯
    人」身分之處罰，著重其為「病患」之特質，並以「治療」
    疾病為出發點，重新評價前揭所謂「3年後再犯」之意義。
    而對於施用毒品者之治療方式，有機構外之處遇（如自行赴
    醫院戒癮、附命完成戒癮治療緩起訴處分等），或機構內之
    觀察、勒戒或強制戒治；至對施用毒品者科以刑罰，無非在
    運用刑罰之一般預防功能以嚇阻毒品之施用。監獄為執行場
    所而非戒癮專責機構，針對施用毒品者及其再犯之特性，法
    務部於106年12月5日頒訂之「科學實證之毒品犯處遇模式計
    畫」內容，將監所內毒癮犯人輔導策略區分為「新收評估」
    、「在監輔導」及「出監輔導」3階段，目的即是積極引進
    地區醫療體系之協助，提供毒癮戒治，落實社區追蹤輔導及
    治療之銜接，俾修復創傷、預防再犯。惟刑罰因涉及人身自
    由及基本權，故於施用毒品初犯時皆以傳統之機構外或機構
    內處遇方式治療，如再施用毒品時，始科以刑事責任，一則
    懲罰其未具悔悟之心，再則以刑罰方式形成施用者之心理強
    制，以減少其毒品之施用，遏止其一犯再犯。而當刑罰處遇
    仍不能有效幫助施用毒品者改善惡習時，即表示無法以此方
    式發揮治療效果，若繼續施以刑罰只具懲罰功能，不僅無法
    戒除其毒癮，更漸趨與社區隔離，有礙其復歸社會。是基於
    憲法保障人民之生存權，及根據每個國民生存照顧需要提供
    基本給付之理念，為協助施用毒品者戒除毒癮復歸社會，對
    於經監獄監禁處遇後仍再犯之施用毒品者，更應恢復以機構
    內、外之治療協助其戒除毒癮。此即本次修正毒品危害防制
    條例第20條第3項關於施用毒品者所謂「3年後再犯」係何所
    指之立法真諦。換言之，除檢察官優先適用毒品危害防制條
    例第24條命附條件緩起訴處分處遇（不論幾犯，亦無年限）
    外，對於施用毒品初犯者，即應適用第20條第1項、第2項為
    機構內之觀察、勒戒或強制戒治；若於上開機構內處遇執行
    完畢釋放後，「3年內再犯」者，依第23條第2項規定，應依
    法追訴；倘於「3年後再犯」，自應再回歸到傳統醫療體系
    機構內重為觀察、勒戒或強制戒治之治療。是對於戒除毒癮
    不易者，唯有以機構內、外處遇及刑事制裁等方式交替運用
    ，以期控制或改善其至完全戒除毒癮（最高法院109年度台
    上大字第3826號刑事裁定意旨參照）。
(二)經查：
  1.被告行為後，毒品危害防制條例第20條、第23條業經修正施
    行，按該條例第35條之1第2款規定「本條例中華民國108年1
    2月17日修正之條文施行前犯第10條之罪之案件，於修正施
    行後，依下列規定處理：二、審判中之案件，由法院或少年
    法院（地方法院少年法庭）依修正後規定處理；依修正後規
    定應為不起訴處分或不付審理之裁定者，法院或少年法院（
    地方法院少年法庭）應為免刑之判決或不付審理之裁定」。
    查被告被訴施用第二級毒品案件，係於前揭法律修正109年7
    月15日施行前之106年1月12日繫屬於原審法院，此有士林地
    檢署106年1月12日士檢清會105毒偵2586字498號函上原審法
    院收文章在卷可憑，依上說明，本案自應適用修正後規定。
　2.被告前因施用毒品案件，經基隆地院以98年度毒聲字第51號
    裁定送勒戒所觀察、勒戒後，認無繼續施用毒品之傾向，於
    98年9月16日執行完畢釋放出所，並由臺灣基隆地方檢察署
    （下稱基隆地檢署）檢察官以98年度毒偵緝字第79號為不起
    訴處分確定，其後再無經觀察、勒戒、強制戒治或檢察官為
    緩起訴處分之紀錄，此有本院被告前案紀錄表在卷可考。是
    被告本次再犯施用毒品犯行，距其最近1次經觀察、勒戒執
    行完畢釋放後，已逾3年，揆諸前揭最高法院大法庭裁定意
    旨，即應再令被告觀察、勒戒，或由檢察官為附命完成戒癮
    治療緩起訴處分，不得逕予追訴、處罰。
　3.至109年7月15日修正施行之毒品危害防制條例第35條之1第2
    款後段固規定：「依修正後規定應為不起訴處分或不付審理
    之裁定者，法院或少年法院（地方法院少年法庭）應為免刑
    之判決或不付審理之裁定」，惟按，毒品條例本次修正，對
    於施用毒品者既強調「治療勝於處罰」、「醫療先於司法」
    之刑事政策，強化觀察、勒戒或強制戒治處分、命附條件緩
    起訴處遇措施與監禁刑罰間之交替運用，使之相互輔助補充
    ，剛柔並濟，力助施用毒品者重生。尤以新修正之毒品條例
    第24條之命附條件緩起訴處遇，係考慮施用毒品者之成癮性
    、施用動機或生活環境各有不同，修正前之本條僅列附命完
    成戒癮治療一途之處遇模式，對於例如偶然出於好奇施用，
    但家庭生活環境正常並無毒癮之施用者，若不分個案情節、
    無論有無醫療必要，一律施以戒癮治療，此種處遇模式顯然
    過於僵化而缺乏彈性，故除以往之「觀察、勒戒或強制戒治
    」及「附命完成戒癮治療緩起訴」雙軌制處遇外，更賦與檢
    察官得依個案情形，以刑事訴訟法第253條之2第1項第4至6
    款或第8款規定，給予施用毒品者義務勞務、繳納處分金、
    心理輔導、法治教育或其他預防再犯措施為附條件之緩起訴
    處分，俾使其能經由多元化之緩起訴處遇，能有效並適當戒
    除毒癮而徹底擺脫毒品危害。又機構外之命附條件緩起訴處
    遇相較於機構內之觀察、勒戒及強制戒治而言，前者乃結合
    醫師、觀護人、社工心理諮商等不同領域之專業人員參與之
    治療措施，目的除在戒除施用毒品者身癮、心癮外，並使其
    能經由於機構外之社會參與及接觸，重新塑造生活紀律，改
    變病態行為，以達治療「病患性犯人」之效果；相較於後者
    於勒戒處所、戒治處所內之觀察、勒戒或強制戒治而言，仍
    不失為監禁治療，且其管理人員均為監所矯正人員，各處所
    之資源多寡、專業人才比例又不盡相同，未能跳脫「收容」
    功能大於「戒治」之刑罰樣貌。縱為屢犯施用毒品罪之成癮
    慣犯，倘其本次再犯後已自行赴醫療機構為戒癮或替代治療
    ，並顯具成效，無論此次距最近1次觀察、勒戒或強制戒治
    執行完畢釋放是否已逾3年，於新修正毒品條例第24條尚未
    施行前，檢察官仍非不得視其個案情形為「附命完成戒癮治
    療緩起訴處分」，無庸逕向法院聲請觀察、勒戒甚而追訴處
    罰之必要，俾節省有用資源。準此，多方面之機構外處遇顯
    然優於機構內處遇。是在毒品未除罪化前，目前之刑事政策
    ，應先落實「除刑不除罪」之各項政策，以司法監督施用毒
    品者機構外之社區戒癮治療為主，機構內之戒癮治療為輔，
    只有不願參與社區治療或治療無效者，始以監禁為最後手段
    。法院於解釋、適用本次毒品條例上開修正條文時，允宜遵
    循醫療專業及刑事政策，保障施用毒品者為病患性犯人之健
    康權，兼顧保護社會安全及恪遵正當法律程序，確保法治國
    公平法院之具體實現。又本於權力分立原則，法院對檢察官
    職權行使，應予以尊重，雖非謂不得為適度之司法審查，惟
    對於施用毒品者本次所犯如距最近1次觀察、勒戒或強制戒
    治執行完畢釋放後，已逾3年者，檢察官既得本於立法者所
    賦與之職權裁量是否聲請法院裁定觀察、勒戒或為命附條件
    （現行法僅能附命完成戒癮治療）緩起訴處分之多元化處遇
    ，即聲請法院裁定機構內之觀察、勒戒並非檢察官所得採取
    之唯一途徑，法院自不能僭越檢察官之職權，逕對施用毒品
    者裁定應予觀察、勒戒或強制戒治。又修正後之毒品條例第
    35條之1第2款規定：「審判中之案件，由法院或少年法院（
    地方法院少年法庭）依修正後規定處理；依修正後規定應為
    不起訴處分或不付審理之裁定者，法院或少年法院（地方法
    院少年法庭）應為免刑之判決或不付審理之裁定」。該條款
    之立法說明亦謂：「若該等案件於修正施行前已繫屬於法院
    或少年法院（地方法院少年法庭）者，『為求程序之經濟，
    法院或少年法院（地方法院少年法庭）應依修正施行後之規
    定處理，即應依職權為觀察、勒戒或強制戒治之裁定』」等
    語，似欲透過立法說明由法院依職權裁定觀察、勒戒或強制
    戒治，以替代第20條第1項、第2項所定應由檢察官提出觀察
    、勒戒或強制戒治之聲請，惟若檢察官之「起訴之程序違背
    規定」，法院當不能「為求程序之經濟」便宜行事，而應嚴
    守程序上之正義，尊重檢察官之裁量權，並保障施用毒品者
    能獲得妥適並完善治療或其他有利戒毒途徑處遇之機會（最
    高法院109年度台上字第3826號判決意旨參照）。
　4.依上說明，被告施用第二級毒品之犯罪時間為105年10月10
    日6、7時許，距其前次觀察、勒戒執行完畢釋放之98年9月1
    6日既已逾3年，縱被告曾於期間或其後多次因施用毒品，經
    起訴、判刑或執行，依前開說明，仍應依修正後毒品危害防
    制條例第20條第3項、現行第24條等規定，由檢察官基於一
    次性之整體規劃而重啟處遇程序，視被告個案情形，是否適
    合「觀察、勒戒或強制戒治」或給予「附命完成戒癮治療緩
    起訴處分」。檢察官逕予提起公訴，法院無從替代檢察官為
    上開合義務性之裁量處遇，應認本件起訴程序違背規定，且
    無從補正，爰依刑事訴訟法第303條第1款、第307條諭知不
    受理判決，並不經言詞辯論為之等語。
三、檢察官上訴意旨略以：
(一)按毒品危害防制條例第35條之1第2款規定：「本條例中華民
    國108年12月17日修正之條文施行前犯第10條之罪之案件，
    於修正施行後，依下列規定處理：二、審判中之案件，由法
    院或少年法院（地方法院少年法庭）依修正後規定處理」，
    其立法理由載明：「關於具體案件適用新舊法之說明如下：
    若該等案件於修正施行前已繫屬於法院或少年法院(地方法
    院少年法庭)者，為求程序之經濟，法院或少年法院(地方法
    院少年法庭)應依修正施行後之規定處理，即應依職權為觀
    察、勒戒或強制戒治之裁定」。次按「毒品危害防制條例（
    下稱該條例）部分條文業於民國109年1月15日修正公布，並
    於109年7月15日施行。……對於具體案件新舊法如何適用，增
    訂該條例第35條之1之過渡條款，以杜爭議。其就審判中之
    案件，於第2款規定：『本條例中華民國108年12月17日修正
    之條文施行前犯第10條之罪之案件，於修正施行後，依下列
    規定處理：……二、審判中之案件，由法院或少年法院（地方
    法院少年法庭）依修正後規定處理；依修正後規定應為不起
    訴處分或不付審理之裁定者，法院或少年法院（地方法院少
    年法庭）應為免刑之判決或不付審理之裁定」，此皆為求程
    序經濟之過渡條款規定，核屬立法形成，且無違反憲法基本
    原則。基此，犯施用毒品罪，觀察、勒戒或強制戒治執行完
    畢釋放後，3年後再犯施用毒品罪者，即應適用觀察、勒戒
    及強制戒治之規定，而就修正施行前犯此類施用毒品罪之審
    判中案件，於修正施行後，法院自應依修正後之規定處理。
    從而，事實審據此依職權為觀察、勒戒之裁定，自無違誤可
    指。……起訴程序是否違背規定，係以案件起訴並繫屬於法院
    之時點為判斷標準，只要起訴時合於法律規定，縱嗣後因法
    律變更致使法院須為不同處理，仍無從反推檢察官之起訴違
    背規定」（最高法院109年度台抗字第1740號、第1608號、
    第1591號裁定意旨參照）。
(二)經查，本案係於毒品危害防制條例修正109年7月15日施行前
    之106年1月12日繫屬法院，依前開條文、立法理由及最高法
    院裁定見解所示，法院應依職權為觀察、勒戒或強制戒治之
    裁定，原審法院逕為不受理判決，容有未洽云云。
四、查被告行為後，毒品危害防制條例第20條、第23條、第24條
    業經修正，並增訂第35條之1，且經總統於109年1月15日公
    布。觀諸毒品危害防制條例第36條規定，可知修正後毒品危
    害防制條例第24條因行政院未訂定施行日期而尚未生效施行
    ，至毒品危害防制條例第20條、第23條、第35條之1等規定
    ，則均已自公布後6個月（即109年7月15日）施行。茲就本
    案法律適用說明如下：
(一)按「本條例中華民國108年12月17日修正之條文施行前犯第1
    0條之罪之案件，於修正施行後，依下列規定處理：……二、
    審判中之案件，由法院或少年法院（地方法院少年法庭）依
    修正後規定處理；依修正後規定應為不起訴處分或不付審理
    之裁定者，法院或少年法院（地方法院少年法庭）應為免刑
    之判決或不付審理之裁定」，毒品危害防制條例第35條之1
    第2款定有明文。又毒品危害防制條例第20條第3項、第23條
    第2項分別修正為「依前項規定為觀察、勒戒或強制戒治執
    行完畢釋放後，『3年後』再犯第10條之罪者，適用前2項之規
    定」、「觀察、勒戒或強制戒治執行完畢釋放後，『3年內』
    再犯第10條之罪者，檢察官或少年法院（地方法院少年法庭
    ）應依法追訴或裁定交付審理」。準此，法院就審判中之施
    用毒品案件，應依上開修正後規定處理，合先敘明。
(二)再毒品危害防制條例第20條第3項修法理由謂：施用毒品者
    具「病患性犯人」之特質，並參諸世界各國之醫療經驗及醫
    學界之共識，咸認施用毒品成癮者，其心癮甚難戒除，如觀
    察、勒戒或強制戒治執行完畢釋放後，3年後始再有施用第
    一級、第二級毒品之行為者，足見其有戒除毒癮之可能，宜
    再採以觀察、勒戒方式戒除其身癮及以強制戒治方式戒除其
    心癮之措施，為能放寬觀察、勒戒或強制戒治制度之適用時
    機，以協助施用者戒除毒癮，爰修正第3項。徵諸同條例第2
    3條第2項亦配合修正如上，可知本次修法對於施用毒品者施
    以觀察、勒戒、強制戒治，或依法追訴（或裁定交付審理）
    的適用範圍，已確立初犯為具「病患性犯人」的特質應先經
    一完整的醫療處置，3年內再犯者應依法追訴（或裁定交付
    審理），3年後再犯則裁定觀察、勒戒，應無疑義。但對於3
    犯以上距最近1次觀察、勒戒或強制戒治執行完畢釋放後，
    逾3年者，究應適用同條例第20條第3項或第23條第2項處理
    ，本次修法未明確規定，惟基於罪刑法定之明確性原則、法
    文之文義解釋，參諸觀察、勒戒等治療處置，乃結合醫師、
    觀護人、社工心理諮商等不同領域之專業人員參與之保安處
    分措施，目的除在戒除施用毒品者身癮、心癮外，並協助重
    新塑造生活紀律，改變其病態行為，與刑罰之執行並不相同
    ，無法以刑罰補充或替代上開醫療處置之特性。從而，3犯
    以上如距最近1次觀察、勒戒或強制戒治執行完畢釋放後，
    已逾3年者，即應令觀察、勒戒，其間縱因另犯該罪經起訴
    、判刑或執行，究與觀察、勒戒或強制戒治已經完整之治療
    療程不同，無法補充或替代而等同上開醫療處置，均應再予
    觀察勒戒之機會，以善盡國家維護國民身心健康的最低限度
    保護義務，方為適法（最高法院109年度台上字第3240號、
    第4105號判決意旨參照）。參諸最高法院109年度台上字第3
    826號判決亦稱：「……經本院刑事大法庭於民國109年11月18
    日以109年度台上大字第3826號裁定宣示：109年1月15日修
    正公布、同年7月15日施行之毒品危害防制條例第20條第3項
    規定，犯第10條之罪於觀察、勒戒或強制戒治執行完畢釋放
    後，3年後再犯第10條之罪者，適用本條前2項之規定。上開
    所謂『3年後再犯』，只要本次再犯（不論修正施行前、後）
    距最近1次觀察、勒戒或強制戒治執行完畢釋放，已逾3年者
    ，即該當之，不因其間有無犯第10條之罪經起訴、判刑或執
    行而受影響」。準此，本次修正毒品危害防制條例第20條第
    3項關於施用毒品者所謂「3年後再犯」，除檢察官優先適用
    毒品危害防制條例第24條命附條件緩起訴處分處遇（不論幾
    犯，亦無年限）外，對於施用毒品初犯者，應適用毒品危害
    防制條例第20條第1項、第2項為機構內之觀察、勒戒或強制
    戒治；若於上開機構內處遇執行完畢釋放後，於「3年內再
    犯」者，依毒品危害防制條例第23條第2項規定，應依法追
    訴；倘於「3年後再犯」自應再回歸到傳統醫療體系機構內
    重為觀察、勒戒或強制戒治之治療。
(三)又修正後毒品危害防制條例第24條固於109年1月15日修正公
    布，然迄今尚未生效施行，業如前述，堪認修正前毒品危害
    防制條例第24條第1項「本法第20條第1項及第23條第2項之
    程序，於檢察官先依刑事訴訟法第253條之1第1項、第253條
    之2之規定，為附命完成戒癮治療之緩起訴處分時，或於少
    年法院（地方法院少年法庭）認以依少年事件處理法程序處
    理為適當時，不適用之」、第2項「前項緩起訴處分，經撤
    銷者，檢察官應依法追訴」、第3項「第1項所適用之戒癮治
    療之種類、其實施對象、內容、方式與執行之醫療機構及其
    他應遵行事項之辦法及完成戒癮治療之認定標準，由行政院
    定之」等規定均仍為現行有效條文。參諸毒品危害防制條例
    於97年4月30日修正後，就18歲以上施用毒品者進入司法程
    序之戒癮治療方式，採取「觀察、勒戒或強制戒治」及「附
    命戒癮治療緩起訴」雙軌制，立法者旨在設計多元處遇，以
    達對施用毒品者有效治療、戒毒自新之目的，究應採機構或
    社區處遇方式，立法者賦予檢察官裁量權，「得」依職權於
    個案中具體審酌決定。準此，在毒品危害防制條例第20條第
    3項及第23條第2項修正施行後，有關現行有效之修正前毒品
    危害防制條例第24條規定之解釋及適用範圍，勢須參酌上揭
    修法意旨，在現行規範文義範圍內配合調整，方能貫徹前述
    修法目的。從而，在施用毒品者第3犯（或第3犯以上）如距
    最近1次觀察、勒戒或強制戒治執行完畢釋放後已逾3年者，
    檢察官仍得本於職權，就修正後毒品危害防制條例第20條第
    3項、第23條第2項及現行有效之修正前毒品危害防制條例第
    24條等規定及立法目的，妥為斟酌、裁量是否聲請法院裁定
    觀察、勒戒或為附命完成戒癮治療之緩起訴處分，於此，法
    院原則上應尊重檢察官職權之行使，僅為有限之低密度審查
    。
五、按起訴之程序違背規定者，應諭知不受理之判決，且得不經
    言詞辯論為之，此觀刑事訴訟法第303條第1款、第307條規
    定自明。而初犯毒品危害防制條例第10條之罪者，或第3犯
    （或第3犯以上）距最近1次觀察、勒戒或強制戒治執行完畢
    釋放後已逾3年者，依毒品危害防制條例第20條、第23條及
    現行有效之修正前毒品危害防制條例第24條等規定，本於上
    開對具治療成效之病患性毒品犯人，期能藉由強制治療之保
    安處分或社區處遇，戒除其身癮及心癮之立法本旨，均應經
    檢察官審酌、裁量採取「觀察、勒戒或強制戒治」或「附命
    戒癮治療緩起訴」之前置程序。又行為人在觀察、勒戒或強
    制戒治執行完畢釋放後，3年內再犯毒品危害防制條例第10
    條施用毒品罪，或依現行有效之修正前毒品危害防制條例第
    24條第2項經撤銷緩起訴處分者，始符合檢察官應依法起訴
    或聲請簡易判決處刑之要件，否則即與法定訴追之要件不符
    。縱其間曾因犯施用毒品罪經刑事處罰且未滿3年，然此既
    非屬上開規定之起訴要件，自不生影響（最高法院109年度
    台上字第3751號判決意旨參照）。而毒品危害防制條例第35
    條之1第2款後段規定「依修正後規定應為不起訴處分或不付
    審理之裁定者，法院或少年法院（地方法院少年法庭）應為
    免刑之判決或不付審理之裁定」之文義，所謂法院應為「免
    刑之判決」之情況，係以檢察官有應為不起訴處分之情形為
    前提，法院始能為免刑之判決，準此，在檢察官尚未本於職
    權就具體個案斟酌、裁量後決定聲請法院裁定觀察、勒戒或
    為附命完成戒癮治療之緩起訴處分前，法院無可審查檢察官
    是否為合義務性之裁量，自不宜逕依同條例第35條之1第2款
    後段規定，遽予認定有應為不起訴處分之情形而依職權裁定
    觀察、勒戒（或強制戒治）後為被告免刑之判決，應依首揭
    說明，認為本案訴訟條件欠缺，且無從補正，而為不受理判
    決。至修正後毒品危害防制條例第35條之1之立法理由固謂
    ：「關於具體案件適用新舊法之說明如下：若該等案件於修
    正施行前已繫屬於法院或少年法院（地方法院少年法庭）者
    ，為求程序之經濟，法院或少年法院（地方法院少年法庭）
    應依修正施行後之規定處理，即應依職權為觀察、勒戒或強
    制戒治之裁定。依修正施行後之規定，受觀察、勒戒人無繼
    續施用傾向者或強制戒治期滿後，應為不起訴處分或不付審
    理之裁定者，法院或少年法院（地方法院少年法庭）應為免
    刑之判決或不付審理之裁定」。立法者於立法說明所為立法
    指示，固為法律解釋方法之一種，然參諸憲法第80條法官須
    依據法律獨立審判及刑法第1條「行為之處罰，以行為時之
    法律有明文規定者為限。拘束人身自由之保安處分，亦同」
    規定，堪認法院於裁判時，首應依憑現行有效之法律，參酌
    法律規定之文義、目的、整體法律規範之體系為綜合判斷，
    尚非單憑立法理由說明為據。本院審酌本次毒品危害防制條
    例修法本旨及理由，認施用毒品者第3犯（或第3犯以上）如
    距最近1次觀察、勒戒或強制戒治執行完畢釋放後已逾3年者
    ，檢察官仍得本於立法者所賦予之裁量權，依職權裁量是否
    聲請法院裁定觀察、勒戒或為附命完成戒癮治療之緩起訴處
    分，業如前述，則毒品危害防制條例第35條之1之立法理由
    認是類案件於修正施行前已繫屬於法院，法院應依職權裁定
    觀察、勒戒或強制戒治等旨，致使檢察官未及審酌、行使前
    揭裁量權，剝奪被告可能受為附命完成戒癮治療之緩起訴處
    分等非拘束人身自由處分之可能性，與毒品危害防制條例第
    20條、第23條之修正意旨及現行有效之修正前毒品危害防制
    條例第24條之立法本旨是否相合，尚非無疑，附此說明。檢
    察官稱本案應由法院依職權為觀察、勒戒或強制戒治裁定，
    未說明是否已本於職權為審酌裁量，難謂有據。
六、經查：
(一)被告前因施用第二級毒品案件，經基隆地檢署檢察官聲請基
    隆地院以98年度毒聲字第51號裁定送勒戒處所觀察、勒戒後
    ，因無繼續施用毒品傾向，於98年9月16日釋放出所，並經
    基隆地檢署檢察官以98年度毒偵緝字第79號為不起訴處分確
    定，此後被告所涉各該施用毒品犯行，固經起訴、判刑或執
    行，然均未再受觀察、勒戒或強制戒治處分等情，有基隆地
    院98年度毒聲字第51號刑事裁定、基隆地檢署檢察官98年度
    毒偵緝字第79號不起訴處分書及本院被告前案紀錄表等存卷
    可查。是被告被訴於「105年10月10日上午6、7時許」，在
    新北市○○區○○路0段000號0樓頂樓加蓋，以燒烤施用煙霧之
    方式，施用第二級毒品甲基安非他命1次之犯行，距其最近1
    次施用毒品經依法觀察、勒戒執行完畢釋放之「98年9月16
    日」，期間已逾3年，揆諸前揭說明，自應依修正後毒品危
    害防制條例第20條第3項及現行有效之修正前毒品危害防制
    條例第24條等規定，重啟處遇程序，再予被告適用「觀察、
    勒戒或強制戒治」強制治療程序或受「附命戒癮治療緩起訴
    處分」之機會。檢察官未及適用修正後毒品危害防制條例等
    相關規定，針對個案具體審酌、裁量有無對被告附命完成戒
    癮治療之緩起訴處分之可能，逕予提起公訴，法院無可審查
    檢察官是否為合義務性之裁量而認定本案有應為不起訴處分
    之情事，應認檢察官就被告施用第二級毒品犯行提起公訴之
    起訴程序違背規定，且無從補正，應為公訴不受理判決。原
    審未經言詞辯論而為公訴不受理判決，於法並無違誤。
(二)檢察官雖執前詞主張被告被訴本案施用第二級毒品犯行，法
    院應依職權為觀察、勒戒或強制戒治之裁定云云。惟本案係
    由檢察官於105年12月16日對被告提起公訴，於106年1月12
    日繫屬原審法院，有士林地檢署106年1月12日士檢清會105
    毒偵2586字第498號函及其上原審法院收狀戳、士林地檢署
    檢察官105年度毒偵字第2586號起訴書等在卷可憑（見原審
    卷第1至4頁），檢察官起訴本案時修正後毒品危害防制條例
    第20條、第23條等規定既尚未施行，當時顯無從依新法相關
    規定予以審酌於本案中要聲請法院裁定令被告入勒戒處所觀
    察、勒戒抑或為附命戒癮治療緩起訴處分較為適當，堪認當
    時檢察官確有未及裁量之情事。參諸檢察官上訴意旨並未說
    明本案是否已本於職權為審酌裁量，所引前開最高法院裁定
    意旨，亦屬個案具體審酌之結果，並不當然拘束本案，是檢
    察官前開主張，自無可採，其上訴為無理由，應予駁回，且
    不經言詞辯論為之。
(三)至被告被訴本案犯行是否符合毒品危害防制條例第20條、第
    23條及現行有效之修正前毒品危害防制條例第24條等規定，
    檢察官仍得本於職權，具體審酌個案情節，裁量聲請法院裁
    定觀察、勒戒或為附命完成戒癮治療之緩起訴處分，抑或為
    其他適法處理，附此敘明。
據上論斷，應依刑事訴訟法第368條、第372條，判決如主文。
本案經檢察官林聰良提起公訴，檢察官蔡元仕提起上訴。
中　　華　　民　　國　　110 　年　　3 　　月　　5 　　日
                  刑事第十八庭  審判長法  官  何俏美
                                      法  官  葉乃瑋
                                      法  官  黃紹紘
以上正本證明與原本無異。
不得上訴。
                                      書記官  顏淑華
中　　華　　民　　國　　110 　年　　3 　　月　　8 　　日